臺灣臺南地方法院刑事裁定
111年度聲字第1788號
聲明異議人
即受刑人    文平安




上列聲明異議人即受刑人因妨害性自主案件，不服臺灣臺南地方
檢察署檢察官執行之指揮（111年度執更字第1447號），聲明異
議，本院裁定如下：
    主  文
臺灣臺南地方檢察署檢察官民國111年10月20日南檢文未111執更
1447字第0000000000號否准甲○○易服社會勞動之執行指揮命令，
及同署111年度執更未字第1447號甲種執行指揮書，均應撤銷。
    理  由
一、聲明異議意旨略以：聲明異議人即受刑人前犯詐欺、妨害性
    自主案件，先後經本院判決確定，並經本院以111年度聲字
    第1059號裁定應執行有期徒刑1年，由臺灣臺南地方檢察署
    以111年度執更字第1447號命受刑人於111年11月1日入監執
    行有期徒刑5月。受刑人依法具狀向檢察官聲請易服勞動服
    務，惟遭臺灣臺南地方檢察署以民國111年10月20日南檢文
    未111執更1447字第0000000000號函否准，理由似係檢察機
    關辦理易服社會勞動作業要點第5點第8項第5款之規定。查
    受刑人所犯110年度侵訴字第67號妨害性自主案件，固認定
    受刑人犯二十罪，然承審法官查明該案原由後，認定受刑人
    與被害人確為合意發生親密行為，且整體評價受刑人之情狀
    ，認受刑人應受矯治之程度，尚未達應服自由刑。雖受刑人
    所犯之罪為最重本刑7年以下有期徒刑之罪，然倘法院所定
    應執行刑為6月以下有期徒刑，仍得依刑法第41條第3項之規
    定易服社會勞動，故一審判決宣告受刑人所犯各罪處有期徒
    刑2月，應執行有期徒刑6月，顯係為予受刑人易服社會勞動
    以啟自新之機會。嗣後受刑人雖曾上訴於臺灣高等法院臺南
    分院，然於準備程序經承審法官曉諭一審所定之刑已得易服
    社會勞動，期許受刑人能悔過自新，善待被害人，受刑人遂
    撤回上訴。詎料受刑人收受臺灣臺南地方檢察署111年度執
    更字第1447號執行傳票後，於執刑期日前具狀聲請易服社會
    勞動，竟遭檢察官以受刑人所犯妨害性自主罪為數罪併罰四
    罪以上故意犯而受有期徒刑之宣告，確因不執刑所宣告之刑
    ，難受矯正之效或難以維持法秩序等語否准。此或係依法務
    部訂定之檢察機關辦理易服社會勞動作業要點第5點第8項第
    5款之規定而為。然該規定性質係行政規則，不得與法律有
    所牴觸，且檢察官有依法視個案具體情形判斷是否准予易刑
    處分之權力義務，自應依具體個案做成合義務性之裁量，而
    非僅形式審查，否則即有裁量怠惰之違誤。本案受刑人數罪
    併罰之罪固為四罪以上，然皆為同一罪名，所侵害之法益主
    體同一，時間相近，犯罪動機、態樣、手段均相同，實質上
    似屬修正前刑法第56條連續犯。此種形式上數罪併罰，實質
    上或可認為一罪之情況，應非屬上開作業要點第5點第8項第
    5款之涵攝範圍，檢察官疏未審酌受刑人本案數罪併罰之性
    質，逕以上開作業要點否准受刑人之聲請，自有違誤。又檢
    察官亦未說明受刑人所犯數罪，如何必須以自由刑方能達成
    一般預防、特別預防之效果？二審法官之諭知有何違誤而不
    能參酌？足見顯有裁量怠惰之瑕疵，應予撤銷。為此聲明異
    議，請准撤銷爰不准易服社會勞動之處分，並命另為適法之
    處分等語。
二、按受刑人或其法定代理人或配偶以檢察官執行之指揮為不當
    者，得向諭知該裁判之法院聲明異議，刑事訴訟法第484條
    定有明文。又裁判之執行，乃依國家之權力而實現裁判內容
    之行為，目的在滿足或實現刑罰權。惟為緩和自由刑之嚴厲
    性，避免短期自由刑之流弊，並解決監獄人滿為患之困境，
    法律同時設有易科罰金、易服社會勞動或易以訓誡等相關易
    刑處分之規定。檢察官作成上開處分之決定，自應符合法規
    範目的之自由刑「最後手段性」原則，於依法不能准予易刑
    處分或停止執行時，最後不得已始執行自由刑。檢察官關於
    易刑處分之准否，法律雖授權由檢察官裁量決定，於實質正
    當程序上，仍應依受刑人個案之具體情形，依上述法規範目
    的（實現刑罰權、自由刑最後手段性及比例原則）審慎決定
    ，始能謂已盡合義務性之裁量（最高法院111年度台抗字第6
    70號裁定意旨參照）。而法務部訂定「檢察機關辦理易服社
    會勞動作業要點（下稱作業要點）」，因無法律授權依據，
    難謂屬法規命令，惟依作業要點第1點：「為妥適運用易服
    社會勞動之相關規定，並使檢察機關辦理易服社會勞動在執
    行作業上有統一客觀之標準可循，爰訂定本要點」之規定，
    當係法務部身為刑法主管機關，基於職權所制定的細節性、
    技術性事項，或係協助所屬檢察機關統一解釋法令、認定事
    實及行使裁量權而訂頒之解釋性規定及裁量基準（中央法規
    標準法第7條、行政程序法第159條第2款參見），其性質不
    論是職權命令或行政規則，仍應受刑法第41條第4項規定之
    拘束。且檢察官之裁量權，包括對於作業要點相關規定的解
    釋適用，法院並非不能審查，例如對於基礎事實認定是否錯
    誤；是否違反法解釋的一般有效規則；有無遵守侵害最小的
    必要性原則，而違反比例原則；有無與事件無關之考量，或
    於相同事件為不同處理之違反平等原則等情事，法院即得介
    入審查（最高法院111年度台抗字第53號裁定意旨參照）。
三、查受刑人因本案妨害性自主案件，前經本院以110年度侵訴
    字第67號判決判處有期徒刑2月，共二十罪，定應執行刑為
    有期徒刑6月，受刑人不服提起上訴後，於111年3月28日撤
    回上訴而確定。嗣本案妨害性自主案件所處之刑與受刑人另
    案犯詐欺罪所處之刑經本院以111年度聲字第1059號裁定合
    併定其應執行刑為有期徒刑1年（其中詐欺罪前經定應執行
    刑為有期徒刑7月，業已入監執行完畢）確定。嗣臺灣臺南
    地方檢察署檢察官通知受刑人到案執行所餘刑期5月，受刑
    人具狀聲請准予社會勞動，承辦人員乃於易服社會勞動審查
    表勾選受刑人「數罪併罰+4罪以上故意犯而受有期徒刑宣告
    」之選項，並註記「本件受刑人前後犯妨害性自主罪二十次
    ，及詐欺罪二次，經定應執行刑1年，所犯各罪均屬受有期
    徒刑宣告之故意犯罪，爰擬不准易服社勞以維法秩序而駁回
    其易服之聲請」，經檢察官批示不准易服社會勞動後，層轉
    主任檢察官、檢察長核示後，於111年10月20日以南檢文未1
    11執更0000000000號函通知受刑人稱：「台端所犯之妨害性
    自主罪經審核後，認為係數罪併罰四罪以上故意犯而受有期
    徒刑之宣告，確因不執行所宣告之刑，難收矯正之效或難以
    維持法秩序」，並以此為由否准受刑人易服社會勞動之聲請
    。而受刑人於111年11月1日到案執行，當日表明已對否准易
    服社會勞動服務之執行指揮向本院聲明異議，檢察官仍於當
    日開立甲種執行指揮書將受刑人發監執行等情，業經本院調
    取本案執行案件全卷查核無誤，此部分事實固堪認定。
四、惟就本件否准受刑人易刑聲請之理由而言：
　㈠卷存易服社會勞動審查表內批註之意見，載稱受刑人犯詐欺
    罪二次，惟該部分已於111年4月28日執行完畢，有受刑人之
    前案紀錄在卷可憑，則檢察官指揮本件刑之執行時，再度將
    已執行完畢之詐欺罪列入是否准予易服社會勞動之考量，有
    重複評價之嫌，已屬未洽。
　㈡受刑人本案所犯妨害性自主罪，依本院調閱之該案判決書所
    載，受刑人係於109年3月間某日起至110年2月9日止，與其1
    4歲以上未滿16歲之女友合意為性交行為二十次。本院量刑
    之事由，係考量受刑人為本案犯行時年僅22、23歲，且受刑
    人與被害人雙方家長於案發後即見面討論二人情形，雙方當
    時仍在交往，有結婚之規劃，被害人之母於審理中亦請求對
    受刑人從輕量刑等一切情狀，就各次受刑人所犯對於14歲以
    上未滿16歲女子為性交罪均量處法定最低度刑；復考量受刑
    人所犯妨害性自主罪，被害人同一，時間相近，犯罪動機、
    態樣、手段均相同；同時斟酌數罪所反應之受刑人人格及犯
    罪傾向，及責罰相當、刑罰衡平原則，暨參考被害人及被害
    人母親之意見，整體評價受刑人應受矯治之程度而酌定應執
    行刑為有期徒刑6月。則依本院上開判決意旨，本院於量刑
    及定執行刑過程，顯已考量受刑人本案犯行之動機、目的、
    手段、方法、犯後態度及與被害人關係等一切情狀，於兼顧
    被害人意願及刑罰衡平之考量下，對於年齡尚輕之受刑人量
    處得易服社會勞動之刑，期能一方面給予受刑人相當之處罰
    ，另一方面則避免受刑人入監執行短期自由刑之弊害。茲執
    行檢察官並未審究受刑人本案所犯數罪之罪質、犯罪時間、
    侵害法益及本案受刑人與被害人係交往中男女朋友、受刑人
    年紀尚輕等本案特殊情況，僅以受刑人犯妨害性自主罪共二
    十罪為由，逕認受刑人有刑法第41條第4項所指「易服社會
    勞動，難收矯正之效或難以維持法秩序」之事由，否准易服
    社會勞動之聲請，則受刑人年齡、犯罪動機、與被害人關係
    等各案具體情形，乃至令受刑人入監服刑是否符合自由刑之
    最後手段性及比例原則，顯然均未在執行檢察官考慮之列，
    揆諸前引最高法院裁定意旨，難謂本案已盡合義務性之裁量
    。
　㈢雖法務部訂定之「檢察機關辦理易服社會勞動作業要點」第5
    點第8款第5目明定「數罪併罰，有四罪以上因故意犯罪而受
    有期徒刑之宣告者」，應認有「確因不執行所宣告之刑，難
    收矯正之效或難以維持法秩序」之事由，相較於同點第7款
    、第9款各目事由係「得」者，當屬強制規定，經認定符合
    該目事由者，檢察官即難有個案裁量權可言（即學說上所指
    「裁量萎縮至零」）。然於解釋法規範時，應在憲法規範下
    應做合乎憲法意旨的限縮或擴張解釋，以免法規範違憲或牴
    觸上位階規範（最高法院111年度台抗字第53號裁定意旨參
    照）。查刑法第41條第4項明定以「易服社會勞動，難收矯
    正之效或難以維持法秩序」，作為否准易服社會勞動聲請之
    裁量基準。雖法務部為「妥適運用易服社會勞動之相關規定
    ，並使檢察機關辦理易服社會勞動在執行作業上有統一客觀
    之標準可循」，乃制定前開作業要點，然前開作業要點並非
    法規命令，僅屬職權命令或行政規則，其適用本應受刑法第
    41條第4項前開規定之限制，更不能違反憲法關於比例原則
    之要求。茲檢察官機械性適用前開要點，使本案受刑人不得
    易服社會勞動，本院認為已明顯違反憲法關於比例原則中最
    後手段性之要求，已如前述，自不能以檢察官之裁量形式外
    觀符合前開作業要點第5點第8款第5目之規定，即肯認檢察
    官本案裁量之合法性。
五、綜上所述，本件檢察官否准受刑人易服社會勞動之執行指揮
    ，所為裁量與自由刑之最後手段性及比例原則之要求有違，
    難認妥適。又檢察官以111年10月20日南檢文未111執更1447
    字第0000000000號函否准受刑人易服勞動之聲請後，已於11
    1年11月1日開立甲種執行指揮書將受刑人送監執行，此部分
    執行之指揮雖未經受刑人於聲明異議理由中敘明，然此部分
    執行之指揮既係本諸前揭否准受刑人易服勞動之執行指揮而
    來，應由本院一併撤銷，由檢察官依正當法律程序，妥適考
    量個案情節，於符合自由刑之最後手段性及比例原則之要求
    下，本其裁量權限，另為適法、妥當之處分。
六、依刑事訴訟法第486條，裁定如主文。　　
中　　華　　民　　國　　111 　年　　11　　月　　9 　　日
　　　　　　　　　刑事第十四庭  法　官　周紹武
以上正本證明與原本無異。
如不服本裁定，應於收受送達後5日內向本院提出抗告狀。（應
附繕本）
　　　　　　　　　　　　　　　　書記官　謝盈敏
中　　華　　民　　國　　111 　年　　11　　月　　9 　　日